臺中高等行政法院判決
　　　　　　　　　　　　　　　　　　 96年度訴字第00325號
　　　　　　　　　　　　　　　.
原　　　告　經濟部水利署中區水資源局
代　表　人　甲○○
訴訟代理人　劉榮滄　律師
被　　　告　乙○○
訴訟代理人　蔡順居　律師
上列當事人間因損害賠償事件，原告提起行政訴訟，本院判決如
下︰
　　主  文
被告應給付原告新台幣貳佰壹拾參萬柒仟肆佰貳拾柒元及自民國
94年11月8日起至給付日止按年息百分之五計算之遲延利息。
訴訟費用由被告負擔。
　　事  實
一、事實概要：緣被告配偶施文俊之祖父施阿錢生前（民國91年
    8月8日死亡）向南投縣政府承租南投縣南投市○○○段166-
    1地號公有地（以下簡稱系爭承租土地）耕作。因原告推動
    「集集共同引水工程後續計畫--八卦山旱灌水源工程」（以
    下簡稱系爭計畫工程），需使用到該地而計劃辦理徵收，於
    民國（下同）89年2月1日、90年4月3日會同使用人施阿錢辦
    理地上物查估，合計地上物補償費及救濟金為新台幣（下同
    ）2,062,727元。嗣91年1月25日行政院以院台經字第091000
    1966號函依行政院經建會91年1月11日總字第0910000187號
    函將系爭計畫工程暫停，而暫停發放系爭補償費及救濟金。
    嗣於92年9月9日行政院始以院台經字第0920049136號函核定
    動支系爭計畫工程經費。期間施阿錢於91年8月8日死亡，其
    孫媳婦即被告於92年12月12日向原告申請以現耕繼承人身分
    領取系爭補償費及救濟金，並附註「如有其他繼承人，要求
    領取本項地上物補償費及救濟金時，一切法律責任由申請人
    負責」，原告未查，簽准改由被告領取系爭補償費及救濟金
    合計2,137,427元（包含公有承租地地上物補償費1,886,248
    元，河川公地地上物救濟金174,139元，河川公地地上物救
    濟金-共用管線2,340元，公有承租地地上物調整年生補償費
    74,700元）。迄94年10月20日原告接獲台灣南投地方法院投
    院太家誠94家訴字第12號函查被告與其他繼承人分割遺產事
    件，始知被告無權申領系爭補償費及救濟金，原告發放系爭
    補償費及救濟金之處分顯有瑕疵，遂撤銷原處分並分別以94
    年11月8日水中產字第09418001230號函及94年12月6日水中
    產字第09418001430號函知被告將系爭補償費及救濟金繳還
    原告。被告均置之不理，原告遂提起本件給付之訴。
二、兩造聲明：
    (一)原告聲明：求為判決：
      1.被告應給付原告2,137,427元，及自94年11月8日起至清
        償日止，按年息百分之五計算之利息。
      2.訴訟費用由被告負擔。
　　(二)被告聲明：求為判決：
      1.駁回原告之訴。
      2.訴訟費用由原告負擔。
三、兩造之陳述：
    (一)原告部分：
      1.被告配偶施文俊之祖父施阿錢（91年8月8日死亡）生前
        於系爭承租土地耕作，因系爭計畫工程，需使用到該地
        而辦理徵收並發放地上物補償費及救濟金，經現場與地
        上作物所有權人施阿錢會同查估驗算，合計應領金額為
        2,137,427元，原告並已開具指名施阿錢之國庫支票。
        嗣施阿錢於91年8月8日死亡，其孫媳婦即被告意圖為自
        己不法所有於92年12月12日獨自填載申請書指稱因原承
        租人施阿錢已於91年8月8日死亡，由其繼續並耕作，其
        地上物補償費及河川公地地上救濟金，請改由現耕繼承
        人即被告領取，並附註「如有其他繼承人，要求領取本
        項地上物補償費及救濟金時，一切法律責任由申請人負
        責」，致使原告之承辦人員陷於錯誤簽准其補償費及救
        濟金由被告領取，施阿錢原支票三張作廢。迄94年原告
        接獲台灣南投地方法院94年10月20日投院太家誠94家訴
        字第12號函，始知受騙。原來被告未曾通知施阿錢之繼
        承人，故意隱瞞尚有前開繼承標的物之事實，而由施秀
        春、施銘寰、施明秋、鄭秀玲、鄭永成等5人提起主張
        分割遺產及請求為共有人返還各應有部分之遺產訴訟。
      2.旋經原告94年11月8日水中產字第09418001230號函、94
        年12月6日水中產字第09418001430號函通知被告略以：
        「請儘速於95年1月27日前將所領新台幣2,137,427元整
        ，以支票或銀行本票‧‧‧寄回本局‧‧‧逾期未繳回
        者，本局將循法律途徑追繳」。詎被告置之不理，施阿
        錢之繼承人施秀春、施明寰、施明秋、鄭秀玲、鄭永成
        等5人，於95年5月17日件附申請書及相關文件發函向原
        告申請發放前開金額給申請人及法定繼承人，益徵被告
        確實侵權及不當得利之情事。
      3.本件系爭承租土地，面積0.4383公頃，使用人施阿錢，
        於88、89年辦理土地撥用及地上物查估徵收，89年2月1
        日、90年4月3日會同施阿錢辦理建築改良物調查估價、
        89年2月1日林產物價值查估、89年11月17日農作物價值
        查估，均載明所有權人「施阿錢」，並由施阿錢於調查
        紀錄表末端權利人欄親署自己姓名，查估結果合計1,88
        6,248元，河川公地地上物救濟金174,139元，河川公地
        地上物救濟金（共同管線）2,340元，亦即90年4月3日
        完成查估補償金合計2,062,727元。嗣經行政院91年1月
        25日院台經字第0910001966號函依行政院經建會91年1
        月11日總字第0910000187號函：「‧‧‧八卦山旱灌水
        源工程計畫」所有工程計畫暫停，而暫停發放。是在施
        阿錢91年8月8日死亡前，對於系爭承租土地上之地上物
        對於原告並無確定請求權存在，僅就系爭承租土地之地
        上物保有其使用權及耕作權利。迨被繼承人施阿錢死亡
        時即繼承開始時，原告迄未開始進行系爭承租土地地上
        物補償費及救濟金之發放作業，即施阿錢尚無「救濟金
        」及「補償費」之權利，僅為單純之期待；繼承人即施
        秀春、施銘寰、施明秋、鄭施雲及施文俊、施世芳、施
        獻忠等人自無繼承上述「救濟金」及「補償費」共計2,
        062,727元之遺產可言，僅對於被繼承人施阿錢就系爭
        承租土地之地上物使用權及耕作權利可得為繼承人之標
        的而已（參見台灣南投地方法院94年度訴字第12號民事
        判決書第4、5頁）。
      4.嗣施阿錢於91年8月8日死亡，由其繼承人：(1)施獻忠、
        施文俊、施世芳等代位長男施明昌繼承(2)施銘寰（次男
        ）(3)施明秋（三男）(4)鄭施雲（92年4月1日死亡，由鄭
        永成、鄭秀玲繼承）(5)施秀春（次女）等依民法第1147
        條繼承，因被繼承人91年8月8日死亡而開始繼承系爭承
        租土地之地上物使用權及耕作權利。至於被告非屬繼承
        人，就上開地上物及農作改良物無任何權利可言。爾後
        92年9月9日行政院院台經字第0920049136號函核定動支
        系爭計畫工程經費，於92年11月間發放，即應由真正繼
        承人施獻忠、施文俊、施世芳3人及施秀春、施銘寰、
        施明秋、鄭秀玲、鄭永成等5人共同申領。
      5.原告辦理「集集共同引水後續計畫八卦山高地旱作灌溉
        計畫使用河川公地地上物救濟金」及「集集共同引水後
        續計畫八卦山高地旱作灌溉計畫使用公有土地地上物補
        償費」之發放作業，乃公法上徵收補償之性質，而基於
        原告之核給補償金之行政處分而生補償金之債，其目的
        則為填補土地地上物權利人因公共利益所受之特別犧牲
        。系爭土地地上物權利人原係被繼承人施阿錢，被繼承
        人施阿錢死亡後，其權利既已由繼承人(1)施獻忠、施文
        俊、施世芳(2)施銘寰(3)施明秋(4)鄭施雲(5)施秀春等人繼
        承，原告原應以上述繼承人為上開救濟金及補償費之發
        放對象，原告遭被告欺騙，未得全體繼承人同意，逕向
        非繼承人之被告給付補償費及救濟金合計2,137,427元
        ，其所為之徵收補償行政處分顯有瑕疵，原告乃以原補
        償費及救濟金發放處分有瑕疵而撤銷原處分並通知被告
        應行繳還，此有原告所提出之94年11月8日水中產字第0
        9418001230號函可證。是被告所受領之2,137,427元，
        係基於原告遭渠欺騙所為瑕疵之行政處分而受有利益，
        被告無權領取上開款項，應返還予原告。
      6.至於被告辯稱：「‧‧‧乙○○以『現耕繼承人』身分
        領取系爭補償金後，其他繼承人即提出異議，後經協商
        ，乙○○同意給付施秀春、施銘寰、施明秋每人新台幣
        19萬元‧‧‧」云云，核非屬實。原告否認被告為現耕
        繼承人，因所有建築改良物及林產物、農作物查估表載
        明所有權人均為施阿錢、並會同查估簽名在案。此外，
        被告同意給付施秀春、施銘寰、施明秋每人19萬元，鄭
        永成及鄭秀玲19萬元，獲同意不得再有其他任何之遺產
        請求等，純屬被告與繼承人間之關係，是否屬實，均與
        原告無關。
      7.按行政訴訟法第8條：「人民與中央或地方機關間，因
        公法上原因發生財產上之給付或請求作成行政處分以外
        之其他非財產上之給付，得提起給付訴訟‧‧‧。」。
        是本件被告明知無權申領前開補償金及救濟金，以不當
        手法騙取2,137,427元，其故意不法侵害原告之款項，
        應負損害賠償責任，且無法律上之原因而受有利益，致
        債權人受有損害，應返還其利益。本件發放補償費及救
        濟金之瑕疵處分，既經原告撤銷，並催討多次仍無結果
        ，爰訴請判決返還如訴之聲明。
    (二)被告部分：
      1.查系爭承租土地雖為被告配偶施文俊之祖父施阿錢承租
        ，但因施阿錢晚年已年老體衰，鮮少從事耕作，故系爭
        承租土地，在施阿錢過世前十餘年，均交由被告夫妻負
        責耕作及繳租。其他子孫均散居台中、彰化、板橋各地
        ，並未參與耕作及繳租。施阿錢於91年8月8日過世後，
        被告於92年徵用系爭土地，辦理其地上物補償及河川公
        地地上物救濟金，因施阿錢已死亡，依通知應改由「現
        耕繼承人」領取，且依法應補償之農作物及地上物，均
        由被告夫妻種植及設置，故才改由被告以「現耕繼承人
        」身分領取，並在申請書上切結：「如有其他繼承人，
        要求領取事項地上物補償費及救濟金時，一切法律責任
        由申請人負責。」。
      2.被告以「現耕繼承人」身分領取系爭補償金後，其他繼
        承人即提出異議，後經協商，被告同意給付訴外人施秀
        春、施銘寰、施明秋每人190,000元及鄭永成及鄭秀玲1
        90,000元。渠等則同意「今後不得再有其他任何之遺產
        要求給現金。」此有渠等所書立之同意書可證（鄭永金
        及鄭秀玲應得之190,000元，由鄭永金之妻張惠碧代收
        ）。足見被告與其他繼承人間已達成和解，且已履行和
        解條件完畢。假如施秀春等人所收取之190,000元，僅
        包括「土地補償金」，那施秀春等人所書立之同意書為
        何加上「地上物」三個字？為何又加上「今後不得再有
        其他任何遺產要求給現金。」等字樣？此均足以證明和
        解金190,000元，包含了地上物補償費。
      3.原告在核發予現耕繼承人地上物補償費及救濟金後，僅
        施阿錢之繼承人施秀春、施銘寰、施明秋、鄭秀玲、鄭
        永成等5人人提出異議，其他繼承人施文俊、施世芳、
        施獻忠等3人並無異議，足證被告確為「現耕繼承人」
        ，故領取補償費並無錯誤。
      4.原告在核發補償費及救濟金予被告後，並未再對同一徵
        收標的重複核發補償費及救濟金予其他繼承人，自無損
        害。無損害，即無賠償。
    理  由
一、按「授予利益之行政處分，其內容係提供一次或連續之金錢
    或可分物之給付者，經撤銷、廢止或條件成就而有溯及既往
    失效之情形時，受益人應返還因該處分所受領之給付。其行
    政處分經確認無效者，亦同。前項返還範圍準用民法有關不
    當得利之規定。」、「受益人有下列各款情形之一者，其信
    賴不值得保護︰‧‧‧二、對重要事項提供不正確資料或為
    不完全陳述，致使行政機關依該資料或陳述而作成行政處分
    者。‧‧‧。」、「第117條之撤銷權，應自原處分機關或
    其上級機關知有撤銷原因時起二年內為之。」分別為行政程
    序法第127條、第119條第2款、第121條第1項所明定。次按
    「無法律上之原因而受利益，致他人受損害者，應返還其利
    益。雖有法律上之原因，而其後已不存在者，亦同。」、「
    受領人於受領時，知無法律上之原因或其後知之者，應將受
    領時所得之利益，或知無法律上之原因時所現存之利益，附
    加利息，一併償還；如有損害，並應賠償。」亦為民法第17
    9條及第182條第2項所規定。
二、本件被告配偶施文俊之祖父施阿錢於91年8月8日死亡，生前
    於系爭承租土地耕作，被告因系爭計畫工程，需使用到該地
    而辦理徵收並發放地上物補償費及救濟金，經現場與地上作
    物所有權人施阿錢會同查估驗算，合計應領金額為2,137,42
    7元，原告並已開具指名施阿錢之國庫支票。嗣施阿錢於91
    年8月8日死亡，被告（即施阿錢之孫媳婦）於92年12月12日
    填具申請書指稱因原承租人施阿錢已於91年8月8日死亡，由
    其繼續並耕作，其地上物補償費及河川公地地上物救濟金，
    請改由現耕繼承人（即被告）領取，並附註「如有其他繼承
    人，要求領取本項地上物補償費及救濟金時，一切法律責任
    由申請人負責」，原告之承辦人員乃簽准其補償費及救濟金
    由被告領取，施阿錢原支票三張作廢。至94年間原告接獲台
    灣南投地方法院94年10月20日投院太家誠94家訴字第12號函
    ，始知施阿錢尚有其他繼承人，而被告未曾通知施阿錢之繼
    承人，隱瞞尚有前開繼承標的物之事實，而由施秀春、施銘
    寰、施明秋、鄭秀玲、鄭永成等5人提起主張分割遺產及請
    求為共有人返還各應有部分之遺產訴訟，原告乃於94年11月
    8日水中產字第09418001230號函、94年12月6日水中產字第0
    9418001430號函通知被告以：「請儘速於95年1月27日前將
    所領新台幣2,137,427元整，以支票或銀行本票‧‧‧寄回
    本局‧‧‧逾期未繳回者，本局將循法律途徑追繳」，被告
    置之不理，施阿錢之繼承人施秀春、施明寰、施明秋、鄭秀
    玲、鄭永成等人，於95年5月17日附據申請書及相關文件向
    原告申請發放前開金額給申請人及法定繼承人等情，為兩造
    所不爭執，並有原告所提出之南投縣公有耕地租賃契約、建
    築改良物調查估價表、林產物價值查估表、農作物價值查估
    表、國庫支票、申請書、簽呈、集集共同引水後續計畫八卦
    山高地旱作灌溉計畫使用公有承租土地地上物補償費清冊、
    使用河川公地地上物救濟金清冊、使用公有承租土地地上物
    調整年生補償費清冊、台灣南投地方法院94年10月20日投院
    太家誠94家訴字第12號函、被繼承人施阿錢繼承系統表、原
    告94年11月8日水中產字第09418001230號函、94年12月6日
    水中產字第09418001430號函、95年5月17日申請函、申請書
    及台灣南投地方法院94年度家訴字第12判決書等影本附卷可
    稽，是被告有領取上開補償費及救濟金之款項及原告業已撤
    銷上開被告所領取公有承租地上物補償金及河川公地地上物
    救濟金之處分並請求被告返還上開補償費及救濟金共2,137,
    427元之事實，堪以認定。
三、被告雖辯稱：系爭承租土地雖為被告配偶施文俊之祖父施阿
    錢承租，但因施阿錢晚年已年老體衰，鮮少從事耕作，在施
    阿錢過世前十餘年，均交由被告夫妻負責耕作及繳租，其他
    子孫均散居台中、彰化、板橋各地，並未參與耕作及繳租。
    施阿錢於91年8月8日過世後，依通知應改由「現耕繼承人」
    領取，且依法應補償之農作物及地上物，均由被告夫妻種植
    及設置，被告以「現耕繼承人」身分領取，並在申請書上切
    結：「如有其他繼承人，要求領取事項地上物補償費及救濟
    金時，一切法律責任由申請人負責。」。被告以「現耕繼承
    人」身分領取系爭補償金後，其他繼承人即提出異議，後經
    協商，被告同意給付訴外人施秀春、施銘寰、施明秋每人19
    0,000元及鄭永成及鄭秀玲190,000元。渠等則同意今後不得
    再有其他任何之遺產要求給現金，被告與其他繼承人間已達
    成和解，且已履行和解條件完畢。原告在核發予現耕繼承人
    地上物補償費及救濟金後，僅施阿錢之繼承人施秀春、施銘
    寰、施明秋、鄭秀玲、鄭永成等5人提出異議，其他繼承人
    施文俊、施世芳、施獻忠等3人並無異議，足證被告確為「
    現耕繼承人」，領取補償費並無錯誤。況原告在核發補償費
    及救濟金予被告後，並未再對同一徵收標的重複核發補償費
    及救濟金予其他繼承人，自無損害，即無賠償之問題云云，
    然查：被告係以現耕繼承人來領取被繼承人施阿錢之承租公
    有地之地上補償費及河川公地地上物救濟金，而被告並非繼
    承人，其繼承人為施文俊、施世芳、施獻忠、施秀春、施銘
    寰、施明秋、鄭秀玲、鄭永成等人，為被告所不爭執，並有
    繼承系統表在卷可參，故原告以被繼承人施阿錢之現耕繼承
    人身分即有誤。況原告於94年11月8日以水中產字第0941800
    1230號函撤銷上開被告所領取之補償金及救濟金，請求被告
    返還上開補償費及救濟金共2,137,427元之處分，被告對此
    處分並未提起行政救濟或爭訟，亦為被告所自承（見本院96
    年9月27日言詞辯論筆錄），是該撤銷之處分已確定，被告
    所領取該補償費及救濟金共2,137,427元，即無法律上原因
    而受利益，致原告受損害，自應返還。至被告同意給付施秀
    春、施銘寰、施明秋每人19萬元，鄭永成及鄭秀玲19萬元，
    獲同意不得再有其他任何之遺產請求等，則係被告與繼承人
    間另外之法律關係，是否屬實，則為另一問題，被告所辯並
    非可採。
四、從而原告訴請被告返還上開上開補償費、救濟金共2,137,42
    7元及自94年11月8日起至給付日止按年息百分之五計算之遲
    延利息，自無不合，應予准許。
據上論結，本件原告之訴為有理由，依行政訴訟法第195條第1項
前段、第98條第1項前段，判決如主文。
中　　華　　民　　國　　96　　年　　10　　月　　4 　　日
                  第三庭審判長法  官　王　茂　修
                              法  官　林  金  本
                              法  官　莊　金　昌
以上正本證明與原本無異。
如不服本判決，應於判決送達後20日內向本院提出上訴書狀，其
未表明上訴理由者，應於提起上訴後20日內向本院提出上訴理由
書（須依對造人數附具繕本）；如於本判決宣示或公告後送達前
提起上訴者，應於判決送達後20日內補提上訴理由書（須附繕本
）。未表明上訴理由者，逕以裁定駁回。
中　　華　　民　　國　　96　　年  　10　　月　　5     日
　　　　　　　　　　　　　　　書記官　凌  雲  霄
